【裁判字號】    89,台上,5304
【裁判日期】    890906
【裁判案由】    盜匪
【裁判全文】
最高法院刑事判決                              八十九年度台上字第五三○四號
    上  訴  人  甲○○
右上訴人因盜匪案件，不服台灣高等法院中華民國八十九年五月十七日第二審判決（
八十八年度上訴字第四七五三號，起訴案號台灣士林地方法院檢察署八十八年度偵字
第三二三七號），提起上訴，本院判決如左：
    主  文
上訴駁回。
    理  由
一強盜及妨害自由部分：
按刑事訴訟法第三百七十七條規定，上訴於第三審法院，非以判決違背法令為理由，
不得為之。是提起第三審上訴，應以原判決違背法令為理由，係屬法定要件。如果上
訴理由狀並未依據卷內訴訟資料，具體指摘原判決不適用何種法則或如何適用不當，
或所指摘原判決違法情事，顯與法律規定得為第三審上訴理由之違法情形，不相適合
時，均應認其上訴為違背法律上之程式，予以駁回。本件上訴人甲○○上訴意旨略稱
：(一)、第一審認定呂英綸及綽號「阿七」、「阿龍」者並無強盜之犯意，原審則認呂
英綸等三人與上訴人就強盜犯行有犯意聯絡，惟未於判決理由內明憑以認定之證據
與理由，亦未於事實欄記載事前如何具有犯意聯絡之事實，有判決理由不備之違法。
(二)、原審未調查綽號「阿七」、「阿龍」之男子是否為成年人，有無分得強盜所得之
現款、各分得若干之事實，遽行認定為成年共犯，亦不適法。(三)、被害人許霈對身分
證、機車證件之交付、何人對其傷害、有否要求上訴人代為租車及催討債款、上訴人
何時向其要錢、從住處外出時有無被押、何時欲逃跑、為何與上訴人一起出門、何時
認識上訴人等事項，先後供述不一，與事理有違，原審未予詳查，率行判決，有調查
未盡之違法。(四)、上訴人確因許霈之請託代為租車及處理債務，故許霈同意支付租車
款、外出催討債款，係出於自由意識。依此，上訴人有「阿七」、「阿龍」之友人陪
同，正可壯大聲勢，以利討債，故許霈所稱其下樓時見「阿七」、「阿龍」在場，恐
遭不測而生逃逸之念云云，明顯與事理有違。又上訴人如係強盜，於取得款項後，已
不須拘束其行動自由，惟許霈未離去，又要求交付新台幣（下同）一萬三千元之安
非他命，足見原判決認許霈所言係因被打、被脅迫而交付財物、破財消災之供述為可
採，並認定許霈至三重市重陽橋始獲自由，其認事、採證有違證據法則，且有判決不
備理由之違法。(五)、許霈於原審供證有囑託上訴人代為租車，且上訴人僅取得典當機
車所得一萬三千元中之四千元，此四千元為租車款，為情理所許。又原判決認呂英綸
為強盜之共犯，但原判決未及呂英綸有聯絡販賣安非他命、強盜之不法犯意及毆打
、脅迫之不法行為之事實，且如其有強盜之犯意，何以甘於事後僅分得一千元，此亦
與事理有違。另「阿七」、「阿龍」是否分得款項，不應僅憑上訴人之供述為論斷之
依據，且二人各分得若干之事實，未予查明，以使判決事實之記載與理由說明兩相一
致，有調查未盡及理由矛盾之違法。(六)、原判決事實欄記載「阿龍」幫助推許霈下車
等情，但遍查全卷資料，並無此有關部分事實之證據，原審未詳查遽認有此事實，與
經驗法則有違。(七)、原審置許霈始終有交付車資、油錢之自由意願及口頭契約之事實
於不顧，僅憑許霈所為與情理不符之「因被打、即願交付財物、破財消災」之指述，
作為認定為強盜之唯一證據，有理由不周及判決不備理由之違法。(八)、案發時間為下
午五、六時，所經之地為市區，人車眾多，返回住處牽取機車之地下室有守衛人員，
倘若許霈非出於自願，即有逃走、求救之機會，惟許霈並未求救，且要求交付安非他
命，足見交車典當付款，係出於自願。原判決既認定上訴人所為為強盜犯行，又於理
由內載稱許霈要求交付安非他命及其於重陽橋下車始獲自由，有判決理由矛盾之違法
等語。又原審之公設辯護人依上訴人之請求，代作之上訴意旨則略稱：(一)、被害人雖
一再指陳係欲向上訴人購買安非他命，而打電話給上訴人，請上訴人租車安非他命
前來，其願付車資云云。惟依一般經驗法則，販賣安非他命有暴利可圖，購買者不可
能代付車費，故被害人所言違一般情理。又被害人與上訴人不熟，自不可能賒欠買安
非他命，被害人既有意向上訴人購買安非他命，又未準備現款，足見其指述有違常情
，原審採信此有瑕疵之片面指述，認定上訴人犯罪，採證顯屬違法。(二)、被害人與共
同被告呂英綸原為相識之友人，交情不錯，衡情不可能以相識之被害人為強盜之對象
。又事發時地，極易呼救，被害人未為任何求援動作，亦違常理，從而，上訴人所辯
被害人請伊租車前來代討債款，被害人願付車資，但被害人竟身無分文，上訴人才氣
憤打被害人，被害人自知理虧而典當機車付車資等情，為可採信，原判決未詳加說明
此有利辯解為何不可取，有判決理由不備之違法。(三)、呂英綸於警訊時供稱：八十七
年八月三日凌晨二時許，與上訴人至被害人住處聊天等情，原判決確認定八十七年八
月二日下午，呂英綸與上訴人至被害人住處等情，足見原判決認定之犯罪時間與卷內
證據資料不符，亦屬違法等語。
惟查證據之取捨及其證明力之判斷，屬於事實審法院之職權，苟其所為之判斷，並不
違背經驗法則及論理法則，即不能任意指為違背法令，而執為第三審適法之上訴理由
。本件原審認定上訴人甲○○有原判決事實欄所載之強盜、妨害自由等犯行，係以該
事實業據被害人許霈於警訊、第一審及原審調查時指述綦詳，共犯呂英綸於警訊、偵
查、第一審及原審調查中均坦承因許霈想購買安非他命，伊始與上訴人及「阿七」、
「阿龍」等人一同至許霈住處，並由伊向許霈稱安非他命已帶來，而要許霈付款，嗣
許霈表示沒錢，上訴人即大怒，許霈乃改稱有人欠其錢，可前往催討，下樓後許霈見
另有二人，欲逃跑，但為上訴人強拉入車內，夾坐於「阿七」與呂英綸中間，至台北
市○○○路○段某空地，再由上訴人及「阿七」下手毆打許霈，「阿七」並出言恐嚇
，致許霈無力抵抗，同意交出機車典當得款給上訴人等人，嗣由呂英綸出面典當得款
一萬三千元交予上訴人，呂英綸分得一千元花用等情不諱，經核二人所供內容大致相
符，足見上訴人前往許霈家，原是佯稱應許霈之要求出售安非他命予許霈，上訴人所
辯代許霈出面討債云云，為不足取。又上訴人等傷害許霈，以此強暴方法令許霈交付
財物，有許霈因而受傷之驗傷診斷書可稽。許霈之機車經呂英綸出面典當得款一萬三
千元等情，已據朝貴當舖負責人葉勝謀證述無訛，並有當票影本可憑。呂英綸及許霈
均稱一萬三千元交給上訴人，故上訴人否認此事，為不可採。上訴人於原審供承「阿
七」、「阿龍」均有拿到錢等語，應認款項由上訴人分配。上訴人自知無安非他命，
竟虛與答應許霈帶安非他命前往販賣取款，顯有不法所有之意圖，被害人被毆打、恐
嚇，不能抗拒之情形下始同意交出機車典當得款交付上訴人，所為為強盜犯行。呂英
綸代為聯絡上訴人關於許霈要買安非他命之事，又與未帶安非他命之上訴人一起至許
霈家，於未見到上訴人拿到安非他命之際，即向許霈稱安非他命已帶來，而要許交付
現款，於許霈交不出現金時，即共同限制許霈之行動自由，夾持許霈四處找人拿錢，
於許霈被打後，又再挾持許霈回去取機車，由其負責典當，又分得其中之一千元，足
見呂英綸自始即知上訴人無安非他命可賣，只是藉口販賣而行妨害自由、強盜之實，
與上訴人就上開犯行顯有共同犯意聯絡、行為分擔，其所辯不知情云云，為不足取。
許霈於第一審及原審調查中改稱上訴人在車上才向伊要錢，伊係被騙上車，被打後才
想走而被妨害自由云云，但查此與前開事證不符，且如係自願下樓坐上上訴人之汽車
，應無被夾坐於「阿七」與呂英綸之間之理，故此部分所述與事理不合，自不可採等
證據，予以綜合判斷，認上訴人所為成立懲治盜匪條例第五條第一項第一款之強盜罪
、刑法第三百零二條第一項之妨害自由罪，依牽連犯規定從一重之強盜罪處斷，於法
定刑內量處其刑，已詳其所憑證據與理由。並指駁、說明上訴人否認犯罪，所辯均
為卸責飾詞，不足採信。所為論斷，均有卷存證據資料可資覆按。從形式上觀察，並
無違背法令之情形存在。查綽號「阿七」、「阿龍」之共犯為成年人，已據呂英綸於
第一審偵、審中及上訴人於第一審調查時供明，此二人分得多少贓款，於判決主旨並
無影響，並非重要待證事項，原審未調查、認定，並無違法。而告訴人、證人之陳述
有部分前後不符，究竟何者為可採，法院仍得本其自由心證予以斟酌，非謂一有不符
或矛盾，即應認其全部均為不可採。查被害人許霈之指述固有前後不符之處，原審採
信其部分指述，乃審判職權之合法行使，上訴意旨任意指摘原審就上述事項有調查未
盡之違法，自非合法之第三審上訴理由。綽號「阿龍」者既有共同強押被害人、強盜
被害人財物之犯行，則在此過程，是否有推被害人下車情事，已非重要事項，況被害
人於警訊中已指訴他們（指上訴人及「阿七」、「阿龍」等人）均有將其拉下車等情
，故原判決認「阿龍」有推被害人下車，並非無據。原判決認定上訴人之犯罪時間為
八十七年八月三日下午，至於上訴人與被害人何時第一次見面，與上訴人之成立與否
無關，故原判決事實欄記載上訴人於八十七年八月二日下午，經呂英綸之介紹而認識
等情，與呂英綸於警訊時所稱其於八十七年八月三日凌晨二時介紹上訴人與被害人相
識等情之時間固有不符，但不得執此與犯罪無關之事項，謂原判決違法。原審認定被
害人有打電話向上訴人表明要買安非他命之事實，已於判決內明其所憑證據與理由
，至於被害人願負擔上訴人自桃園前往台北市被害人住處之車資，究竟係因急須購得
安非他命，抑係出於其他原因，被害人未準備現款，是否原欲賒欠或欲向他人借款支
付，均不能證明無此事實。原判決係認定上訴人假藉要出售安非他命，實施強犯行
，被害人因不知真相，而於被迫交付財物後，仍要求交付安非他命，上訴人為順利脫
身，乃佯稱安非他命在台北縣三重市重陽橋下，而將被害人載至該橋下讓被害人下車
。此事實之認定並無經驗法則，至於被害人不敢求救，乃因上訴人對其施強暴、脅迫
，致其不能抗拒所致，而呂英綸、「阿七」、「阿龍」何以與上訴人就前開強盜、妨
害自由犯行有犯意聯絡及行為分擔，上訴人何以成立犯罪，上訴人所辯為何不可採，
原判決均已詳述其理由，且原判決亦非僅憑被害人之指訴認定上訴人犯罪，上訴意旨
就原審綜合證據認定事實之職權行使，及原判決理由已有說明之事項，漫指原判決採
證違背經驗法則、理由不備、理由矛盾，再為事實上之爭執，要非適法之第三審上訴
理由。是上訴意旨所指摘原判決此部分違法情事，殊與法律規定得為第三審上訴理由
之違法情形，不相適合，衡以前開說明，其上訴為違背法律上之程式，應予駁回。
二傷害部分：
按刑事訴訟法第三百七十六條所列各罪之案件，經第二審判決者，不得上訴於第三審
法院，法有明文。本件上訴人所犯傷害罪部分，核屬刑事訴訟法第三百七十六條第一
款之案件，依首開說明，既經第二審判決，自不得上訴於第三審法院。縱此部分與強
盜、妨害自由部分有方法結果之牽連關係，為裁判上一罪，但強盜、妨害自由部分之
上訴為不合法，本院應從程序上予以駁回，而無從為實體上判決，對於輕罪部分之此
部分，亦無從適用審判不可分原則，為實體上審判，上訴人竟復提起上訴，顯為法所
不許，應予駁回。
據上論結，應依刑事訴訟法第三百九十五條前段，判決如主文。
中      華      民      國    八十九    年      九      月      六      日
                              最高法院刑事第九庭
                                  審判長法官  張  信  雄
                                        法官  賴  忠  星
                                        法官  張  清  埤
                                        法官  張  淳  淙
                                        法官  陳  世  雄
      右正本證明與原本無異
                                              書  記  官
中      華      民      國    八十九    年      九      月     十三     日


司法院資訊處製作；財團法人民間司法改革基金會備份。
